【裁判字號】    97,交聲,1913
【裁判日期】    970729
【裁判案由】    聲明異議
【裁判全文】
臺灣臺中地方法院交通事件裁定        97年度交聲字第1913號
原處分機關  交通部公路總局臺中區監理所
異  議  人
即受處分人  甲○○
上列受處分人因違反道路交通管理處罰條例案件，對於交通部公
路總局臺中區監理所民國九十七年六月十二日所為之裁決（中監
違字第裁六○─Ｚ00000000號裁決書），聲明異議，本
院裁定如下：
    主  文
原處分關於罰鍰新臺幣肆萬玖仟伍佰元部分撤銷。
前項撤銷部分，甲○○不罰。
    理  由
一、原處分機關交通部公路總局臺中區監理所（下稱原處分機關
    ）略以：異議人即受處分人甲○○（下稱受處分人）駕駛車
    號ＡＶ－四二六○號自用一般小客貨車，於民國九十六年四
    月十八日二十一時六分許，在國道三號北上二○八點五公里
    處，因「酒精濃度過量駕車，經測為每公升○點五九毫克」
    違規，經內政部警政署國道公路警察局第七警察隊依違反道
    路交通管理處罰條例第三十五條第一項規定舉發。原處分機
    關於九十七年六月十二日以中監違字第裁六○─Ｚ0000
    0000號裁決受處分人新臺幣（下同）四萬九千五百元並
    吊扣駕照十二個月且施以道安講習；逾期則依裁決書處罰主
    文規定裁處。依據法務部九十五年五月二十五日法律字第○
    九五○七○○三九三號函略以：「……如司法機關就刑事案
    件為不起訴處分或無罪、免訴、不受理、不付審理之裁定確
    定者，應通知原移送之行政機關得依違反行政法上義務規定
    裁處之。又上開規定所稱『不起訴處分』，包括『緩起訴處
    分』，……」，另按刑事訴訟法第二百五十三條之二第一項
    徵得被告之同意，對被告所為之指示及課予之負擔，乃屬一
    種特殊之處遇措施，並非刑罰；本案緩起訴已期滿，原處分
    機關依法裁處應無不合等語。
二、受處分人聲明異議意旨略以：依據行政罰法第二十六條規定
    ，一事不兩罰採「先刑法，後行政」，原處分機關對受處分
    人裁處罰鍰四萬九千五百元，並執行吊扣駕照，顯然裁決有
    誤，現受處分人因為緩起訴處分已繳納六萬元，爰依法聲明
    異議，請求撤銷行政罰鍰四萬九千五百元之處分等語。
三、按汽車（包括機器腳踏車）駕駛人飲用酒類或其他類似物後
    ，其吐氣所含酒精濃度超過每公升零點二五毫克，不得駕車
    ；駕駛汽車經測試檢定酒精濃度超過標準，處汽車駕駛人罰
    鍰一萬五千元以上六萬元以下，並當場移置保管該汽車及吊
    扣駕駛執照一年，因而肇事致人受傷者，並吊扣駕駛執照二
    年。道路交通安全規則第一百十四條第二款、道路交通管理
    處罰條例第三十五條第一項第一款固定有明文。又一行為同
    時觸犯刑事法律及違反行政法上義務規定者，依刑事法律處
    罰之。但其行為應處以「其他種類行政罰」或得沒入之物而
    未經法院宣告沒收者，亦得裁處之。前項行為如經不起訴處
    分或為無罪、免訴、不受理、不付審理之裁判確定者，得依
    違反行政法上義務規定裁處之。本法所稱「其他種類行政罰
    」，指下列裁罰性之不利處分：限制或禁止行為之處分：限
    制或停止營業、「吊扣證照」、命令停工或停止使用、禁止
    行駛、禁止出入港口、機場或特定場所、禁止製造、販賣、
    輸出入、禁止申請或其他限制或禁止為一定行為之處分。行
    政罰法第二十六條、第二條第一款亦有明定。
四、查本件受處分人於前揭時、地，駕駛自小客車因酒精濃度超
    過標準（酒精呼氣濃度達每公升○點五九毫克）之違規事實
    ，固有內政部警政署國道公路警察局舉發違反道路交通管理
    事件通知單及上開裁決書等附卷可稽，且為受處分人於異議
    狀中所不爭執，惟按：
（一）依九十四年二月五日公布、九十五年二月五日施行之行政
      罰法第二十六條第一項規定：「一行為同時觸犯刑事法律
      及違反行政法上義務規定者，依刑事法律處罰之。但其行
      為應處以其他種類行政罰或得沒入之物而未經法院宣告沒
      收者，亦得裁處之。」此乃一行為同時造成刑罰法律與行
      政秩序罰規定發生競合適用之關係時，基於「一事不二罰
      」之法理，經由立法程序確立應以刑罰優先為原則，避免
      行為人承受過度且重複之處罰。此觀該條立法理由明確揭
      示：「一行為同時觸犯刑事法律及違反行政法上義務規定
      時，由於刑罰與行政罰同屬對不法行為之制裁，而刑罰之
      懲罰作用較強，故依刑事法律處罰，即足資警惕時，實無
      一事二罰再處行政罰之必要。且刑事法律處罰，由法院依
      法定程序為之，較符合正當法律程序，應予優先適用。但
      罰鍰以外之沒入或其他種類行政罰，因兼具維護公共秩序
      之作用，為達行政目的，行政機關仍得併予裁處，故為第
      一項但書規定」，其理益明。是以前揭行政罰法中刑事法
      律處罰優先且不再處以行政秩序罰之目的，既係因為行為
      人已接受刑罰而足資警惕，且已發生懲罰之作用，即無使
      行為人陷於雙重處罰之不利益，則關於刑事法律處罰之範
      圍自應採取實質認定，凡刑事實體法或程序法中所規定客
      觀上剝奪行為人生命、自由、財產權利，主觀上亦因制裁
      之嚴厲性、痛苦性，其強度足以造成心理強制而間接達成
      矯正教化目的之處遇手段，皆應納入其中，而不以形式上
      符合刑法第三十二條至第三十四條所定主刑及從刑種類者
      為限，始與前揭法律規範之意旨相符。
（二）次按道路交通主管機關對於汽車駕駛人酒後駕車之行為，
      依道路交通管理處罰條例第三十五條第一項第一款規定予
      以裁罰，係對行為人違反行政法上義務規定之行政罰，而
      汽車駕駛人酒後駕車之行為，經測試檢定酒精濃度超過規
      定標準，涉犯刑法第一百八十五條之三之公共危險罪嫌者
      ，道路交通主管處罰機關除有上開行政罰法第二十六條第
      一項但書規定，得處以其他種類行政罰之情形外，關於罰
      鍰部分，即應依上開行政罰法第二十六條及道路交通管理
      處罰條例第十條規定，移送地方法院檢察署處理，於移送
      後，非有上開行政罰法第二十六條第二項所定不起訴等事
      由，得依違反行政法上義務規定裁處者，不得再依道路交
      通管理處罰條例第三十五條第一項第一款規定，裁處行為
      人罰鍰之行政罰。
（三）而道路交通管理處罰條例第三十五條所規定之裁處含有罰
      緩與吊扣駕照之處分，二者分屬行政罰法法理中之裁罰含
      有對於過去違反義務行為處罰之秩序罰，以及對於預防將
      來再犯危險之管制罰；而前者對於過去義務違反而為秩序
      罰之目的與刑事制裁所欲達到保護交通安全之目的相同，
      二者既為相同之目的，則處以較重之刑事制裁已足，無重
      複處罰之必要。故對於性質相同之金錢裁罰，已依懲罰作
      用較強之刑事法律制裁後，即無再依行政法為相同處罰之
      理（臺灣高等法院臺中分院九十五年度交抗字第四七七號
      、第一○六六號、第一○七四號、九十七年度交抗字第七
      號裁定亦採同旨）。
五、依上開說明，受處分人雖有於上開時、地酒後駕車，違反道
    路交通管理處罰條例第三十五條第一項第一款規定之違規行
    為，惟受處分人上開酒後駕車之行為，係屬同時觸犯刑事法
    律及違反行政法上義務規定之行為，揆諸前揭規定與說明，
    罰鍰部分應依刑事法律處罰之，況受處分人此次酒後駕車之
    行為，業經臺灣臺中地方法院檢察署檢察官於九十六年四月
    二十日以九十六年度速偵字第二○六四號為緩起訴處分，嗣
    因受處分人於緩起訴前，因故意犯他罪，而在緩起訴期間內
    受有期徒刑以上刑之宣告（見本院九十六年度訴字第二九六
    二號宣示判決筆錄），經同署檢察官以九十七年度撤緩字第
    一六四號撤銷該緩起訴後，於九十七年五月二日以九十七年
    度撤緩偵字第二二九號聲請簡易判決處刑，經本院臺中簡易
    庭於九十七年五月十九日以九十七年度中交簡字第一一二五
    號判處拘役四十日，減為拘役二十日，如易科罰金，以新臺
    幣一仟元折算一日確定在案，此有臺灣臺中地方法院檢察署
    檢察官九十六年度速偵字第二○六四號緩起訴處分書、九十
    七年度撤緩字第一六四號撤銷緩起訴處分書、九十七年度撤
    緩偵字第二二九號聲請簡易判決處刑書、本院十七年度中交
    簡字第一一二五號簡易判決以及九十六年度訴字第二九六二
    號宣示判決筆錄在卷可稽。據此，原處分機關依道路交通管
    理處罰條例第三十五條第一項第一款規定，對受處分人上開
    酒後駕車之違規行為予以裁罰，除其行為應處以其他種類行
    政罰即吊扣駕駛執照十二個月部分仍得予以裁處外，就受處
    分人違反行政法上義務而受罰鍰四萬九千五百元部分，依行
    政罰法第二十六條第一項前段規定，即應依刑事法律處罰之
    ，不得再依上揭道路交通管理處罰條例等規定裁罰之，是受
    處分人此部分之異議為有理由。原處分就此未予詳查，據予
    裁罰，尚有未洽。本件就此部分之異議為有理由，故就此部
    分之原處分應予撤銷，並為不罰之諭知。至於原處分機關上
    開吊扣駕駛執照十二個月之行政裁罰，依上開道路交通管理
    處罰條例等規定及行政罰第二十六條第一項但書之規定，則
    核無不當，且受處分人僅就原處分裁處罰鍰之部分聲明異議
    ，並未就吊扣駕駛執照部分聲明異議，附此敘明。
六、據上論斷，應依道路交通管理處罰條例第八十七條第二項，
    道路交通案件處理辦法第二十條前段，裁定如主文。
中    華    民    國    97    年    7     月    29    日
                       交通法庭    法  官  周玉蘭
以上正本證明與原本無異。
如不服本裁定，應於送達後五日內，向本院提出抗告狀。
                                   書記官  黃泰能
中    華    民    國    97    年    7     月    29    日


司法院資訊處製作；財團法人民間司法改革基金會備份。
